臺灣桃園地方法院刑事判決　　　　　　　　　　　　八十九年度易字第一九五八號
　　公　訴　人　臺灣桃園地方法院檢察署檢察官
　　被　　　告　丙○○
右列被告因詐欺等案件，經檢察官聲請簡易判決處刑（八十九年度偵字第一五一二號
），本院認應依通常程序審理，茲判決如左：
    主  文
丙○○連續意圖為自己不法之所有，以詐術使人將本人之物交付，處有期徒刑月，
如易科罰金，以佰元折算壹日。緩刑貳年。
    事  實
一、緣丙○○與胡王阿黎係夫妻，而胡王阿黎之姊甲○與夫乙○○於民國五十六年五
    、六月間生有一子，但因該子疑有智障，又乙○○夫婦家境清貧，適丙○○夫妻
    當時尚未育有子女，且丙○○為現役軍人，可領取軍人眷屬口糧，為協助吳家之
    經濟困境，丙○○遂基於偽造文書之概括犯意，並與乙○○、甲○、胡王阿黎基
    於共同之犯意連絡，由丙○○先於五十六年十月十二日，至桃園縣大溪戶政事務
    所，偽稱該子為胡王阿黎、丙○○所生之子，並取名為胡敏德，使桃園縣大溪戶
    政事務所職員將此不實事項登載於戶籍資料上，足生損害於戶政機關對戶籍管理
    之正確性（乙○○、甲○、胡王阿黎此部分偽造文書犯行，已逾追訴權時效，均
    經台灣桃園地方法院檢察署檢察官於八十九年三月三十一日以八十九年度偵字第
    一五一二號、第三六二五號另為不起訴處分）。
二、丙○○於為胡敏德辦妥戶籍登記後，基於前揭偽造文書之概括犯意，再於五十六
    年十月間某日持不實之胡敏德戶籍資料，向其所屬部隊即陸軍第八十四師（駐防
    於金門、馬祖）申請胡敏德之中華民國現役軍人眷屬補給證，丙○○又於六十九
    年三月一日退伍後某日，基於前揭偽造文書之概括犯意，持前開不實之胡敏德戶
    籍資料，向桃園縣團管區申請胡敏德之中華民國備役軍人眷屬身分補給證，均使
    前開單位之承辦人員將此等不實資料登載，並發給中華民國現役軍人眷屬補給證
    及中華民國備役軍人眷屬身分補給證，足生損害於陸軍第八十四師及桃園縣團管
    區對於現、備役軍人眷屬資料管理之正確性。
三、丙○○另意圖為自己不法之所有，基於概括之犯意，以胡敏德為軍人眷屬或備役
    軍人眷屬之身分，自五十六年十月迄七十九年六月止之期間連續領取實物補給，
    又自七十九年七月起迄今連續領取以每月六百零六元計算，每半年核發一次之眷
    實代金，使該等單位承辦人員陷於錯誤，誤以為胡敏德確為現役或備役軍人眷屬
    ，而依規定發給補助金。
四、丙○○復於八十年三月二十日（起訴書誤載為七十六年），基於前揭偽造文書之
    概括犯意，向桃園縣政府申請胡敏德之中華民國殘障手冊，使桃園縣政府承辦人
    員將此等不實資料登載，並發給中華民國殘障手冊，均足以生損害於桃園縣政府
    等機關。嗣丙○○於犯罪後，在未被有偵查犯罪職權之機關或公務員發覺其為犯
    人時，即主動向台灣桃園地方法院檢察署檢察官自首，進而接受本次裁判。
五、案經丙○○自首後由台灣桃園地方法院檢察署檢察官聲請以簡易判決處刑。本院
    認不得以簡易判決處刑，應適用通常程序。
    理  由
一、按依刑事訴訟法第四百五十二條之明文規定，檢察官聲請以簡易判決處刑之案件
    ，經法院認為有刑事訴訟法第四百五十一條之一第四項但書之情形者，應適用通
    常程序審判之；本件經本院桃園簡易庭認為親子關係之有無應依科學方法予以認
    定，另除被告丙○○自白外，又乏其犯詐欺取財罪之積極證據，且被告犯罪有無
    逾追訴權時效之情尚待查明，因認檢察官聲請以簡易判決處刑之請求顯屬不當，
    核有刑事訴訟法第四百五十一條之一第四項但書之情形，故本件不宜以簡易判決
    處刑，應適用通常程序審判之，於此合先敘明。
二、訊據被告丙○○對於右揭犯罪事實，除矢口否認有何詐欺犯行，辯稱：沒有領取
    補助金云云外，餘皆坦承不諱，經核與證人乙○○、甲○、胡王阿黎、吳進龍（
    按，即證人乙○○、甲○之子）證述均相符合（參見台灣桃園地方法院檢察署八
    十九年度他字第一五號偵查卷第十六、十七、十八頁、及本院九十年三月二十九
    日訊問筆錄），而經依白血球表面組織抗原基因分型法進行親子鑑定檢驗，結論
    為：「丙○○、胡敏德否定其親子關係」，此有行政院國軍退除役官兵輔導委員
    會嘉義榮民醫院（八九）嘉醫行字第六六六五號函附之親子鑑定檢驗報告書一份
    在卷可按。此外，並有案外人胡敏德之中華民國身分證影本、中華民國殘障手冊
    影本、中華民國備役軍人眷屬身分補給證影本各一份、戶籍謄本四份、雲林縣四
    湖鄉戶政事務所雲四戶字第九八六號函一份、雲林縣政府九０府社助字第九００
    ００七七九三四號函一份、桃園縣政府九十府社障字第一五三四五０號函一份在
    卷可稽，足認被告自白部分與事實相符。至於詐欺部分，被告雖辯稱如前，惟查
    ：
（一）被告領取最初每月不到一百元，現則為每半年領一次，每次三千元左右等情，
      迭經被告於偵查中供述在卷（參見台灣桃園地方法院檢察署八十九年度他字第
      一五號偵查卷第十七頁、八十九年度偵字第三六二五號偵查卷第八頁、八十九
      年偵字第一五一二號偵查卷第七頁），經核與聯合勤務總司令留守業務署（九
      ０）密班字第０四００四號函附之退俸人員丙○○先生眷屬胡敏德眷補代金領
      訖明細表相符，堪信屬實。
（二）參以，被告之所以將案外人胡敏德向戶政機關申報為其與證人胡王阿黎之子，
      係因案外人胡敏德罹有智障，而伊之生父母經濟能力欠佳，被告當時並無子女
      ，且為現役軍人，可領取軍人眷屬補助，此不僅有被告之自首狀一份（參見台
      灣桃園地方法院檢察署八十九年度他字第一五號偵查卷第一、二頁）在卷可參
      ，亦迭經被告自承在案，是足認被告前於偵、審中坦承長期領取補助金一節始
      與事實相符，其於審判期間翻異前詞所為之辯解，實屬卸責之詞，洵無足採。
    綜上，本件事證已臻明確，被告犯行均堪予認定。
三、核被告丙○○所為，係犯刑法係犯有刑法第二百十六條、第二百十四條之行使使
    公務員登載不實文書罪及同法第三百三十九條第一項之詐欺取財罪。被告與案外
    人胡王阿黎、乙○○、甲○等人間，就五十六年間使公務員登載不實部分之部分
    ，有犯意連絡及行為分擔，均為共同正犯。被告使公務員將不實之事項登載所掌
    之公文書之低度行為，應為行使之高度行為所吸收，不另論罪。又被告先後多次
    行使使公務員登載不實文書及詐欺取財之犯行，均係時間緊接，犯罪構成要件相
    同，顯係基於概括之犯意所為，均為連續犯，均應依刑法第五十六條之規定，論
    以一罪，並加重其刑。再被告最後一次使公務員登載不實之犯行，係成立於八十
    年三月二十日（申請胡敏德之中華民國殘障手冊），而使公務員登載不實罪係三
    年以下有期徒刑之罪，依刑法第八十條第一項第二款之規定，其追訴權時效為十
    年，是本件尚無罹於追訴權時效之情形，在此敘明。另被告所犯上開二罪間，有
    方法結果之牽連關係，應依刑法第五十五條之規定，從一重依連續詐欺取財罪處
    斷。被告於其犯罪經司法機關發覺前，即具狀向台灣桃園地方法院檢察署檢察官
    自首，應依刑法第六十二條前段之規定，減輕其刑，並依同法第七十一條之規定
    ，先加後減之。按被告行為後，刑法第四十一條業於九十年一月四日修正，同年
    月十日經總統公布，已於同年月十二日生效，修正後之刑法第四十一條第一項前
    段規定：「犯最重本刑為五年以下有期徒刑以下之罪，而受六個月以下有期徒刑
    或拘役之宣告，因身體、教育、職業、家庭之關係或其他正當事由，執行顯有困
    難者，得以一元以上三元以下折算一日，易科罰金。」而比較新舊法規定之結果
    ，以修正後規定有利於被告，自應依刑法第二條第一項前段之規定適用裁判時之
    刑法第四十一條第一項前段之規定。爰審酌被告犯罪之動機、目的、手段、所生
    之危害及犯後態度等一切情狀，量處如主文所示之刑，並諭知易科罰金之折算標
    準。末查，被告前未曾受有期徒刑以上刑之宣告，有台灣桃園地方法院檢察署刑
    案資料查註紀錄表、台灣高等法院被告全國前案紀錄表各一份在卷可考，其因一
    時失慮致犯本罪，經此教訓後，當知警惕，而無再犯之虞，本院因認所宣告之刑
    以暫不執行為當，爰依刑法第七十四條第一款之規定，併予諭知緩刑二年。
四、公訴意旨另以：因被告丙○○當時係現役軍人，遂於為案外人胡敏德辦妥戶籍登
    記後，基於前揭偽造文書之概括犯意，持不實之案外人胡敏德戶籍資料，多次向
    其所屬部隊即陸軍第八十四師（駐防於金門、馬祖）申請及換發案外人胡敏德之
    中華民國現役軍人眷屬補給證，被告又於六十九年退伍後，基於前揭偽造文書之
    概括犯意，持前開不實之案外人胡敏德戶籍資料，多次向桃園縣團管區申請及換
    發案外人胡敏德之中華民國備役軍人眷屬身分補給證，均使前開單位之承辦人員
    將此等不實資料登載，並多次發給中華民國現役軍人眷屬補給證及中華民國備役
    軍人眷屬身分補給證（第一次申請中華民國現役軍人眷屬補給證、中華民國備役
    軍人眷屬身分補給證部分，業已論罪科刑如前），另被告自八十年三月二日（公
    訴人誤載為七十六年）起，基於前揭偽造文書之概括犯意，先後多次向桃園縣政
    府申請案外人胡敏德之中華民國殘障手冊，使桃園縣政府承辦人員將此等不實資
    料登載，並多次發給中華民國殘障手冊，均足以生損害於桃園縣政府等機關（第
    一次申請案外人胡敏德之中華民國殘障手冊部分，業已論罪科刑如前），因認被
    告另犯刑法第二百十六條、第二百十四條之行使使公務員登載不實文書罪嫌云云
    。
五、按犯罪事實，應依證據認定之，無證據不得推定其犯罪事實；又不能證明被告犯
    罪者，應諭知無罪之判決，刑事訴訟法第一百五十四條、第三百零一條第一項分
    別定有明文。次按刑事訴訟法上所謂認定犯罪事實之證據，係指足以認定被告確
    有犯罪行為之積極證據而言，該項證據自須適合於被告犯罪事實之認定，始得採
    為斷罪資料。如未能發現相當證據，或證據不足以證明，自不能以推測或擬制之
    方法，以為裁判之基礎。又刑事訴訟上證明之資料，無論其為直接或間接證據，
    均須達於通常一般之人均不致有所懷疑，而得確信其為真實之程度，始得據為有
    罪之認定，若其關於被告是否犯罪之證明未能達此程度，而有合理性懷疑之存在
    ，致使無從形成有罪之確信，根據「罪證有疑，利於被告」之證據法則，即不得
    遽為不利被告之認定，此分別有最高法院二十九年上字第三一○五號、四十年臺
    上字第八六號、七十六年臺上字第四九八六號判例可資參照。訊據被告丙○○對
    於上揭犯行固坦承不諱，惟查：
（一）關於眷補證之換發，「現役軍眷等，採集中方式換發，由各「申補單位」收集
      眷屬一吋相片向各地區發證組辦理換證，各發證組依電腦列印之領發名冊驗發
      」；又「新申請之成年殘障眷屬於第一次申請時需檢附所須證件，爾後換證免
      再繳驗。胡敏德先生為列管有案之殘障人員，依前開規定僅需於第一次申請（
      即民六十九年）時繳驗相關證件，爾後年度換證時無需繳驗相關證件」等情，
      分別有國防部聯合後勤司令部留守業務署（九０）密班字第一０四０五號函、
      （九一）躍奼字第０一八八八號函各一份附卷可稽，足認被告於第一次申請中
      華民國現役軍人眷屬身分補給證、中華民國備役軍人眷屬身分補給證後之多次
      換發上開證件，因無須再行驗證，是均無再使公務員登載不實之情事。
（二）至被告於八十年三月二十日申請案外人胡敏德之中華民國殘障手冊後，僅於八
      十四年十一月六日換發一次，所檢附之資料仍僅為原申請時之中華民國八十年
      台灣省桃園縣殘障者鑑定表，有桃園縣政府九十府障字第一五三四五０號函、
      府社障字第０九一００六０四一０號函在卷可查，是尚查無被告於申請換發上
      開中華民國殘障手冊有何再次使公務登載不實之行為。
    故此部分不能證明被告犯罪，此外復查無其他積極證據足認被告確有公訴人所指
    之犯行，原應為無罪之諭知，惟此部分與前開論罪科刑部分有連續犯之裁判上一
    罪關係，爰不另為無罪之諭知，附此敘明。
據上論斷，應依刑事訴訟法第四百五十二條、第二百九十九條第一項前段，刑法第二
條第一項前段、第三百三十九條第一項、五十六條、第二百十六條、第二百十四條、
第五十五條、第六十二條前段、第七十四條第一款、第四十一條第一項前段，罰金罰
鍰提高標準條例第一條前段、第二條，判決如主文。
本案經檢察官何祖舜到庭執行職務。
中      華      民      國    九十一    年      六      月     十二     日
                          臺灣桃園地方法院刑事第一庭
                              審判長法  官   吳爭奇
                                    法  官   胡芷瑜
                                    法  官   范明達
右正本證明與原本無異。
如不服本判決，應於判決送達後十日內向本院提出上訴狀( 應附繕本 )，上訴於
臺灣高等法院。
                                    書記官   孫立文
中        華        民        國   九十一   年   六   月    十七    日
附論罪科刑依據之法條：
刑法第二百十六條
刑法第二百十四條
刑法第三百三十九條第一項
